最高法院刑事判決　　　　　　　　　　　　　　　九十三年度台上字第一○六九號
　　上　訴　人　乙○○
　　　　　　　　甲○○
　　右　一　人
　　選任辯護人　蔡明熙律師
右上訴人等因公共危險案件，不服台灣高等法院中華民國九十二年九月九日第二審判
決（九十二年度上訴字第二二○號，起訴案號：台灣板橋地方法院檢察署九十年度偵
字第一八四四一號、九十一年度偵緝字第五一○號），提起上訴，本院判決如左：
    主  文
原判決撤銷，發回台灣高等法院。
　　理　由
本件原判決認定：上訴人乙○○、甲○○與程玉麟（未據起訴）、年籍不詳之成年人
「王俊仁」及另一名年籍不詳之成年人，基於行使偽造私文書、放火燒燬現未有人所
在之他人所有建築物及意圖為自己不法所有之犯意聯絡，以詐領保險金為目的，於民
國八十九年五月二十九日，在台北縣樹林市○○街二九○號，先由乙○○、「王俊仁
」持偽造「林榮煌」之印章，持以向徐慶華承租位於上址之廠房建築物一棟，租期自
八十九年七月五日起至九十年七月五日止，作為俊達電腦組裝廠（下稱俊達廠）之營
業所在地，並在房屋承租契約上之連帶保證人欄上偽造「林容煌」之署名及偽造「林
榮煌」印文，足以生損害於「林榮煌」及陳慶煌二人。再於八十九年七月間，由「王
俊仁」出面以經營俊達廠為詐術，向富邦產物保險公司（下稱富邦公司）投保以俊達
廠為保險受益人、保險金額高達新台幣（下同）二千四百五十萬元之火災保險，保險
契約自八十九年七月二十八日生效，保險期間為一年，並告知富邦公司人員有關工廠
機器設備、生財器具及貨物價值，使富邦公司陷於錯誤，而訂立保險契約。又於同年
十月底，為掩人耳目，由甲○○偽向乙○○購得俊達廠，並於同年十二月十三日，以
甲○○為負責人，向台北縣政府建設局申請取得營利事業登記證。嗣為詐領保險金，
上訴人等於同年十二月十二日至十七日共同出國，以製造不在場證明，而於同年十二
月十七日凌晨二時四十分許，推由姓名、年籍不詳之某一成年人放火燒燬俊達廠，再
由甲○○、程玉麟出面向富邦公司接洽保險理賠事宜，共計詐領取得保險理賠金額八
百八十萬零七元，足以生損害於富邦公司等情。因而維持第一審論處上訴人等共同放
火燒燬現未有人所在他人所有之建築物罪刑之判決，駁回上訴人等在第二審之上訴，
固非無見。
惟查：(一)、犯罪事實應依證據認定，有罪之判決書，應於理由內記載認定犯罪事實所
憑之證據及其認定之理由，否則即有理由不備之違法。原判決認上訴人等與程玉麟、
「王俊仁」及另一年籍不詳之成年人，共同基於詐領保險金之目的，而由該不詳之成
年人於八十九年十二月十七日凌晨二時四十分許，放火燒燬俊達廠。然理由中悉未說
明其憑以認定之依據及理由，已難謂無判決不載理由之違誤。又原判決認乙○○、「
王俊仁」在房屋承租契約上之連帶保證人欄偽造「林容煌」之署名及偽造「林榮煌」
印文，足以生損害於「林榮煌」及陳慶煌二人（見原判決第二頁末五行）；惟陳慶煌
究係何人，何以乙○○、「王俊仁」於上開房屋承租契約上偽造林榮煌為連帶保證人
，會足生損害於陳慶煌？非唯事實欄俱未認定記載，理由中亦未說明論列，且卷內復
無陳慶煌其人之任何相關資料，原判決之認定，顯有與卷證資料不符及理由不備之違
法。(二)、林榮煌於警詢中雖否認上開租賃契約書連帶保證人欄上之「林容煌」係其所
簽署，所蓋「林榮煌」印文亦非其所有（見偵字第一八四四一號卷(一)第三頁反面），
惟出租人徐慶華於偵查中經檢察官訊以：「誰與你訂租約？」時，供稱：「乙○○，
八十九年五月二十九日簽約，林容煌也在場，俊達廠務王俊仁也在場」等語（見前引
卷第八三頁），明確指證林榮煌於簽訂上開租賃契約時，曾經在場。又徐慶華嗣後於
偵查中訊以：「當初何人與你簽租約時？」、「契約是誰寫的？」、「另外一個人是
否王俊仁？」時，僅分別證述：「乙○○跟另外一個人，那人我不知是誰」、「乙○
○請裡面的小姐寫好給我簽名」、「是」（見前引卷第三十頁反面），並未供稱簽訂
租賃契約當時林榮煌不在場，原判決遽謂「證人屋主徐慶華亦證稱：契約是乙○○請
裡面的小姐寫好給我簽名，簽約當時未見林榮煌本人，只見被告乙○○與『王俊仁』
二人在場」云云（見原判決第五頁第五至七行），與卷內資料顯屬不相適合，自有證
據上理由矛盾之可議。而林榮煌茍係於簽訂上開契約時在場，就其擔任連帶保證人一
節，即難諉為不知，則「王俊仁」當場囑俊達廠之小姐於連帶保證人欄書寫「林容煌
」及蓋下「林榮煌」之印文，能否謂非經其同意，即非無疑。原審就此未詳予釐清，
遽認林榮煌當時不在場，及上訴人等係於租賃契約上偽造連帶保證人云云，自嫌速斷
。(三)、有罪判決書，應記載對於被告有利之證據不採納之理由，如漏未記載，即有判
決不備理由之違背法令，刑事訴訟法第三百十條第二款、第三百七十九條第十四款前
段規定甚明。富邦公司承辦理賠業務之廖介山在偵查中經訊以：「本件保險金額是否
過高？」時，供稱：「不會，通常都是出險後才會找鑑定機關鑑定」（見偵字第一八
四四一號卷(一)第九五頁），在第一審供證：「我們請公證公司進行查勘理算，接下來
委由公證公司到現場查勘，確定理賠的標的數量、金額，然後再由公證公司作理算」
、「我們委託公證公司之後，是公證公司到現場查勘」（見一審卷第一一六至一一七
頁），中建公證有限公司（下稱中建公司）卓進裕在第一審經訊以：「公證報告書是
否由你製作？」、「上面的內容是否都是真實的？」、「對第三頁第二點有何意見？
」時，分別供證：「是」、「都是我依照當時的情形所寫的紀錄」、「那是當時的情
形沒有錯」（見一審卷第一三至一二四頁），復在原審經質以：「理賠金是否根據實
際受損情形？」時，供稱：「我們會初步算出金額，經過協商後才有理賠金額」（見
原審卷第一一一至一一二頁）；而中建公司公證報告書「七損失查勘及理算」欄分別
依保險標的物（Ａ）建築物、（Ｂ）營業裝修、（Ｃ）營業生財、（Ｄ）機器設備、
（Ｅ）貨物、（Ｆ）貨物（代工品）等項為損失查勘理算後，認受損標的之理算賠償
金共為八百八十萬零七元，有該公證報告書及損失清單在卷可按（見一審卷第一三○
至一三九頁、第一四一至一四八頁）。上開事證，何以不能採為俊達廠確實受有前揭
金額損害之有利論據，原判決悉未說明，理由自嫌欠備。(四)、放火行為，以有燒燬之
結果為既遂，必也所放之火，其獨立燃燒力足以變更物體或喪失其效用者，始得謂之
。依前揭公證報告書建築物之損失查勘所載：「……發生事故後，造成一樓牆面平頂
１：３水泥粉刷，遭嚴重脫落損壞，自動鐵捲門火勢焚燒及消防施救破壞，２Ｆ牆面
油漆、木門、木窗及地磚等遭火勢濃煙波及受損，３樓木作牆板、木門、木窗、地磚
等，亦遭火勢濃煙波及受損，地下室消防施救消防水漬積水及全棟室內電源照明配線
等亦遭火勢波及受損，其等皆須雇工覓料修復」（見一審卷第一三四頁），似謂僅牆
面水泥粉刷脫落，自動鐵捲門及消防措施損壞，其餘牆面油漆及門窗地磚等，受有煙
燻等損壞；而卓進裕在原審經質以：「房屋是否有受損？」、「受損情形？」時，供
稱：「房屋有受損，房屋有燒到，一樓比較嚴重」、「依我看房屋還是可以使用」等
語（見原審卷第一一一頁）。則該建築物是否因火勢燃燒已達變更其形體或已喪失其
效能之程度，即非無疑。原審未根究明白，就上開損失查勘情形等亦恝置不論，遽謂
前揭建築物已遭上訴人等放火燒燬，自有調查未盡及判決理由不備之違法。上訴意旨
指摘原判決不當，非無理由，應認有發回更審之原因。
據上論結，應依刑事訴訟法第三百九十七條、第四百零一條，判決如主文。
中　　　華　　　民　　　國　　九十三　　年　　　三　　　月　　　四　　　日
                              最高法院刑事第八庭
                                  審判長法官  陳　炳　煌
                                        法官  陳　世　雄
                                        法官  韓　金　秀
                                        法官  吳　信　銘
                                        法官  徐　文　亮
      右正本證明與原本無異
                                              書  記  官
中　　　華　　　民　　　國　　九十三　　年　　　三　　　月　　　十　　　日
                                                                        Ｂ
